臺灣苗栗地方法院民事判決　九十年度簡上字第九號
　　上　訴　人
　　即　被　告　乙○○
　　即　原　告　丙○
　　訴訟代理人　甲○○
右當事人間請求確認合約書為真事件，上訴人對於中華民國八十九年十一月十六日本
院苗栗簡易庭第一審判決（八十七年度苗簡字第八四八號），提起上訴，本院判決如
左：
    主      文
上訴駁回。
第二審訴訟費用由上訴人負擔。
    事      實
甲、上訴人方面：
一、聲明：求為判決
（一）原判決廢棄。
（二）右廢棄部分被上訴人在第一審之訴駁回。
（三）第一、二審訴訟費用由被上訴人負擔。
二、陳述：除與原判決記載相同部分予以引用外，補稱：
（一）憲兵司令部刑事鑑識中心八十九年九月八日（八九）綱得字第一一九六三號鑑
      驗通知書，雖認系爭同意合約書上「乙○○」之印文，與被上訴人所提七十年
      十月二日買賣契約書上「乙○○」之印文相符，惟同一送鑑資料前經原審囑託
      法務部調查局先後以八八處發技（二）字第八八○三四九七九號函及八十九年
      三月九日八九陸（二）字第八九○一四四三二號函表示「送鑑同意合約書上所
      蓋乙○○印文，印泥淤積，蓋印時印章移動，且又無印章實物可供參鑑，不能
      確認其紋線特徵，無法鑑定」等語，足見系爭同意合約書上「乙○○」之印文
      ，因印泥淤積，蓋印時又印章移動，客觀上已達無法鑑定之程度，而法務部調
      查局乃國內鑑定印文之專業機構，其既先後二次為此同一意見，當自不能漠視
      不理，乃憲兵司令部刑事鑑識中心為鑑定時，就上開不能鑑定之專業意見，一
      語未表，而僅表示其檢驗方法為「一、特徵歸納比對法。二、透明片比對法」
      ，鑑驗結果則僅為「相符」二字，其如何經由上開方法得有所謂「相符」之結
      論，全無論述，此等鑑驗方法如何令人心服！原審就上開具有重大瑕疵之證據
      方法，遽予採認，認事用法難免疏誤。
（二）另按原審審理本案時，未曾提示所謂「上訴人於八十九年十月九日收受通知書
      時親簽之送達證書」，以致毫無辯論上開證據方法之機會，認事用法亦有疏誤
      ，且退萬步而言，上開簽名縱係上訴人所親簽，且與七十年十月二日之土地買
      賣契約書上載有上訴人姓名之筆跡相符，亦因系爭同意合約書內，全無上訴人
      之筆跡，而與同意合約書完全無關，併此敘陳。
（三）又確認法律關係之訴，非原告有即受確認判決之法律上利益者，不得提起之；
      確認證書真偽或為法律關係基礎事實存否之訴亦同。前項確認法律關係基礎事
      實存否之訴，以原告不能提起他訴訟者為限，民事訴訟法第二百四十七條第一
      項、第二項分別定有明文。系爭同意合約書上之「乙○○」印文，縱令與七十
      年十月二日之土地買賣合約書上之「乙○○」印文相符，被上訴人至多亦僅能
      訴請確認同意合約書上乙○○之「印文」為真，本不能率予擴大至同意合約書
      之全部內容為真，原審就此漏未審酌，遽依上訴人之請求而為確認，上訴人尤
      難甘服。
（四）民事訴訟法第二百四十七條之立法理由略以：「查民訴律第三百零五條理由謂
      確認之訴，祇能於有侵害私權之危險時許之，以防止濫訴之弊，故設本條，規
      定確認之訴之要件焉。法律關係確認之訴（積極的確認之訴與消極的確認之訴
      ），例如原告對於被告，求確認地上權成立之訴，屬於前者，求確認婚姻不成
      立之訴，屬於後者是也。此等之訴，以原告保全自己之權利狀態所必要者為限
      ，始可許之，例如被告若不認原告之地上權，則得提起地上權成立確認之訴，
      被告若主張婚姻成立，則得提起婚姻不成立確認之訴是也。『若原告之權利，
      已為被告所侵害，則祇能提起給付之訴，不能提起確認之訴，例如債務履行期
      限已到，而被告延不履行，原告不得提起債務關係確認之訴，因此際可以提起
      給付之訴，不必提起確認之訴也。』確認之訴，祇能就法律關係之成立或不成
      立行之，『不得就習慣法之成立或不成立，法令解釋是否允當，或事實之有無
      （例如表明意思與否）行之。』『然作為證書之書狀，是否真實，則以原告保
      全自己權利狀態所必要時為限，可出於外許行確認之訴，此因書狀之審判上確
      認對於當事人，殆與法律關係之審判上確認不異其效力故也。』例如因證書破
      損，或因應時較久，恐將不能使用，則許行證書真偽確認之訴是也。此第二項
      之所以設也。確認之訴之要件，為防止濫訴之弊而設，故有無條件，審判衙門
      應以職權調查之。」闡釋甚明，又「確認之訴除確認證書真偽之訴外，應以法
      律關係為訴訟標的，契約為法律關係發生之原因，非即法律關係之本身，本屬
      一種事實或法律問題，不得為確認之訴之標的」（最高法院三十七年上字第五
      九八九號判例參照）。揆諸上開立法理由及判例意旨可知被上訴人之訴求，於
      法未合，蓋：
      １按若原告（即本件被上訴人）之權利，已為被告（即本件上訴人）所侵害，
        則祇能提起給付之訴，不能提起確認之訴，例如債務履行期限已到，而被告
        延不履行，則原告不得提起債務關係確認之訴，因此際可以提起給付之訴，
        不必提起確認之訴也，為上開立法理由所明示。且依被上訴人於原審提出之
        其委由江錫麒律師所發律師函以觀，已明示要求上訴人「出面解決會算丙○
        就應有部分應有之利益並商討返還之」之意旨，足見被上訴人殊無提起本件
        確認訴訟利益之可言。
      ２再者，作為證書之書狀是否真實，則以原告保全自己之權利狀態所必要者為
        限，可出於例外許行確認之訴，此因書狀之審判上確認對於當事人，殊與法
        律關係之審判上確認不異其效力故也。換言之，依被上訴人於起訴狀及律師
        函之意旨，苟僅僅確認系爭合約書上乙○○之「印文」為真，顯不足以保全
        所謂被上訴人之權利狀態所必要，足見被上訴人之訴求，顯無即受確認判決
        之法上利益可言。
      ３換言之，被上訴人之真意苟非僅僅訴求確認系爭合約書上乙○○之「印文」
        為真，而係希求擴大至系爭合約書之全部內容為真，則顯屬確認法律關係基
        礎事實存否之訴，依民事訴訟法第二百四十七條第二項之規定，必須以被上
        訴人不能提起他訴訟者為限，方得提起此項訴求。核被上訴人雖在本訴提給
        付訴訟之追加訴求，惟經鈞院闡明後，即撤回該追加之訴求，則其原來請求
        已與上開法律規定相違，顯屬起訴要件不備之違誤，則被上訴人之訴求當予
        駁回，彰彰甚明。
      ４依被上訴人之訴求，顯然係就兩造間之法律關係發生之原因事實，即被上訴
        人所謂「確認被上訴人就上訴人於系爭土地持分仍有三分之一權利，為此實
        有確認約定書真偽實益」之基礎事實為確認之請求，並非單純要求確認該書
        面是否由上訴人作成之訴，原告亦為如此之判決，顯然未慮及應以被上訴人
        不能提起他訴訟者為限之要件，判決顯有違疏之誤，至為灼然。而被上訴人
        一再主張原審認定所謂「同意合約書」之全部內容為真正之論斷，即為其主
        張，亦見被上訴人確係為法律關係基礎事實存否之訴求無訛。
      ５而是否有確認判決之法律上利益，以及以原告不能提起他訴訟為限，本為法
        律訴訟要件之強制規定，自不容被上訴人以「日後是否另行提起給付之訴或
        採其他方式解決兩造紛爭，並非本案系爭事項」為由，規避該訴訟上要件之
        強制規定，否則任何人均會恣意陳詞規避訴訟上要件之強制規定，豈非天下
        大亂，亦有違民事訴訟法第二百四十七條第二項強制規定之要求。
      ６又行使權利，應依誠實及信用之方法，及遵守比例原則，此為憲法及民法之
        根本原則，亦屬民事訴訟考量有無權利保護必要，以及訴之利益之基本原理
        ，而被上訴人若僅僅確認系爭合約書上乙○○之「印文」為真，顯不足保全
        被上訴人之權利。再者，如僅訴求確認「同意合約書」之真正，而不提出給
        付訴訟之訴求，非但有違民事訴訟法第二百四十七條第二項必須以被上訴人
        不能提起他訴訟者為限，方得提起確認之訴之規定，且顯無助於解決兩造間
        之紛爭，均無確認訴之利益可言。
（五）系爭同意合約書或其上乙○○之印文，縱設為真，該合約書係於七十年十月十
      七日所簽立，而被上訴人於九十年六月八日民事準備書狀才為給付之訴求（嗣
      雖撤回），亦已罹於民法第一百二十五條所定十五年之時效而消滅，上訴人尚
      無對被上訴人有給付之責任，則被上訴人之訴求，即無即受確認判決之法律上
      利益，被上訴人之起訴，顯非有理由。
（六）退步言，核系爭「同意合約書」之文意，不過係在兩造共同出資購地後，因先
      過戶於上訴人一人（可能為節稅等原因），而表示被上訴人仍有共有權（持分
      ）之權利之「證明書」而已，並無如被上訴人所述以「信託契約」方式登記於
      上訴人名下，由上訴人使用管理之情事，更無成立「信託契約」之理。再退而
      言之，兩造縱有「信託契約」，然既未定有期限，且含有無償借貸之性質，被
      上訴人即處於得隨時請求返還之狀態（民法第四百七十條規定意旨可類推適用
      之），亦無待被上訴人終止契約，始得請求返還，使法律關係呈現久懸未決，
      故被上訴人諉稱在未終止「信託契約」前，尚無請求權產生之可能，殊無足採
      ，併此敘明。
（七）被上訴人在上訴程序才諉稱兩造間有所謂莫名之「信託契約」，已嫌無稽，而
      衍生出此項新的爭議，可見兩造間紛爭，並無法僅以本件確認之訴而下定論，
      益明被上訴人之訴求並無除去被上訴人所謂法律上不安危險之效能，當知被上
      訴人本件訴求並無法律上利益可言，至為彰顯。至於被上訴人空言兩造間有所
      謂「信託契約」存在云云，既未舉證以實其說，自不足信。
三、證據：除與原判決記載相同部分予以引用外，另提出最高法院裁判要旨一件、臺
    灣高等法院民事判決一件、王甲乙等人著民事訴訟法新論第二一八頁影本一份為
    證。
乙、被上訴人方面：
一、聲明：求為判決如主文所示。
二、陳述：除與原判決記載相同部分予以引用外，補稱：
（一）被上訴人辯稱系爭同意合約書上「乙○○」之印文並非真實云云，經兩造同意
      送請憲兵司法部刑事鑑識中心進行鑑定，並以八十九年九月八日（八九）綱得
      字第一一九六三號鑑驗通知書，認定系爭同意合約書上「乙○○」之印文與七
      十年十月二日被上訴人與證人徐福興簽訂之土地買賣契約書上全權代理兼連帶
      保證人「乙○○」之印文均相符；同時前開土地買賣契約書「乙○○」之簽名
      ，亦經原審判決認定確係乙○○本人之簽名及用印，因此認定系爭同意合約書
      上「乙○○」下之印文，確係乙○○所親蓋無訛，而判決確認前開同意合約書
      為真正。另系爭同意合約書之簽訂日期與前開土地買賣契約書之簽訂日期相距
      不過半月，按常理判斷該印章應仍由上訴人保管中，因此，原審認定系爭同意
      合約書上「乙○○」之印文應為上訴人親自所蓋並無違誤。鈞院為求慎重更函
      請憲兵司令部解釋「乙○○印文案」鑑定過程，憲兵司令部函覆再次確認鑑定
      過程及鑑定結果無訛。而上訴人除空言否認外，並無法提出證據證明該印文非
      真實，卻一再以憲兵司令部刑事鑑識中心鑑定方法簡陋云云，否定公正、客觀
      、專業機構之鑑驗報告結果，上訴人之主張實屬無稽。
（二）上訴人主張縱令系爭同意合約書上「乙○○」之印文與前開土地買賣契約書上
      「乙○○」之印文相符，原審亦不能認定同意合約書之全部內容為真正云云，
      係嚴重違反一般經驗法則、論理法則、證據法則。按依民事訴訟法第二百七十
      七條規定，當事人主張有利於己之事實，就其事實有舉證之責；第三百五十八
      條規定私文書經本人簽名蓋章或法院之認證者推定為真正。系爭同意合約書既
      業經被上訴人舉證、憲兵司令部刑事鑑識中心鑑定報告暨原審依法認定其上「
      乙○○」印文與七十年十月十七日所簽訂之土地買賣契約書之「乙○○」印文
      相符，且系爭同意合約書上之印文確為被上訴人所親蓋無疑，則同意合約書內
      容應屬真實。上訴人若要主張系爭同意合約書內容並非真實，按一般經驗法則
      ，上訴人必須舉證證明，而今上訴人既無法提出反證情形下，系爭同意合約書
      內容自屬真正而不容質疑，原審認定系爭同意合約書內容為真實乃係依法律規
      定判定之結果。況契約簽訂之目的，在於保障契約當事人雙方之權益與維護交
      易安全，因此若認定當事人雙方簽名蓋章真正，契約內容除非有證據證明非真
      正外，自應推定為真正。否則，若如上訴人辯稱縱令印文真正亦不能認定合約
      書內容真正之詞云云，則日後恐將無人信賴簽訂契約之保障功用，並將嚴重破
      壞正常交易機制與契約行為之發展。上訴人之主張實係狡辯。
（三）被上訴人於提起本件訴訟前，曾委請律師發函通告上訴人，希冀上訴人確認系
      爭契約書並依契約內容解決雙方關係，即被上訴人對雙方契約之存在乙事並無
      疑問；惟上訴人對於系爭契約上之「乙○○」印文暨內容均予否認，按上訴人
      既否認系爭契約上印文之真正，實亦等同於否認雙方契約之存在，被上訴人提
      起確認印文真正之訴，自有其即受確認判決之法律上利益與必要。至於被上訴
      人日後於終止契約後是否另行提起給付之訴，自非本案所需考量之範圍。
（四）被上訴人與上訴人於七十年十月十七日在代書黃金慶見證下，因當時農地不能
      析分移轉共有之故，遂簽訂系爭同意合約書，證明被上訴人將所有土地權利以
      管理之意思交由上訴人管理，非上訴人所言以節稅目的等原因而為之證明書，
      考其性質應屬信託契約類型。而信託契約關係並非是處於隨時可以返還之狀態
      ，其契約之終止更須依雙方約定或法律規定為之，在未終止前請求權時效自無
      進行之理，該契約未經依法終止前，尚無請求權產生之問題，從而更無請求權
      消滅時效起算之可能。
三、證據：除與原判決記載相同部分予以引用外，另提出戶口名簿影本一件為證。
丙、本院依職權向憲兵司令部刑事鑑識中心函查該中心八十九年九月八日（八九）鋼
    得字第一一九六三號鑑識通知書之筆跡比對鑑定過程。
    理      由
壹、程序方面：
    按確認法律關係成立或不成立之訴，非原告有即受確認判決之法律上利益者，不
    得提起之，確認證書真偽之訴亦同，民事訴訟法第二百四十七條定有明文。而所
    謂即受確認判決之法律上利益，須因法律關係之存否或證書之真偽不明確，致原
    告在私法上之地位有受侵害之危險，而此項危險得以對於被告之確認判決除去者
    而言（最高法院二十七年上字第三一六號判例意旨參照）。又確認證書真偽之訴
    ，除須該證書係證明一定法律關係之文書外，並須該證書是否由作成名義人作成
    有不明確之情形，始得提起。此即民事訴訟法第二百四十七條規定確認證書真偽
    之訴，係就證書對成立是否真與求為確認，亦即確認該證書是否由有權製作之人
    所作成，或為他人冒名製作，換言之，即確認證書是否偽造或變造之訴訟。若係
    請求確認文書記載之內容，是否與客觀事實相符，即非屬確認證書真偽之訴，自
    不得為確認之訴之標的（最高法院八十六年台上字第二九○六號、八十三年台上
    字第六六號判決參照）。況且，如意欲確認該證書所表彰之一定法律關係存在或
    不存在、成立或不成立，應依民事訴訟法第二百四十七條前段以確認法律關係成
    立或不成立之訴提起訴訟，而不得逕依確認證書真偽之訴為之。查被上訴人提起
    本件確認證書真偽之訴，旨在確認兩造於七十年十月十七日所訂定之同意合約書
    為真正，而系爭同意合約書約定之事項，不外乎就兩造共同出資購買坐落苗栗縣
    竹南鎮○○○段七四一地號土地，其中應有部分三分之一及一五八一分之一三五
    登記於上訴人名下，另三分之一登記於被上訴人名下，並依上訴人出資三分之二
    、被上訴人出資三分之一之比率管業收益納稅，因被上訴人將其名下之土地出售
    予訴外人徐福興，賣得款經兩造依應有部分比例分配，至仍登記於上訴人名下之
    應有部分三分之一及一五八一分之一三五，被上訴人仍有三分之一所有權等，係
    規範兩造之權利及義務內容，雖該約定毋待以書面要式方式為之，然書面契約通
    常具有作為證明雙方確有成立該約定事項之合意。是此，系爭同意合約書既可證
    明兩造有同意合約書所示內容之權利義務關係存在，自屬民事訴訟法第二百四十
    七條所定義之證書。而上訴人否認該「同意合約書」之真正，並主張系爭土地係
    其個人所購買，則該「同意合約書」之真偽不明確，致被上訴人之法律上地位有
    受侵害之危險，而此危險有得以對於上訴人確認判決除去之必要，被上訴人自有
    提起本件確認證書真偽之訴之法律上利益。惟揆諸前揭說明，被上訴人訴請確認
    系爭同意合約書之真正，應限於確認系爭同意合約書確係由被上訴人與上訴人共
    同作成之事實，至於系爭合約同意書記載之內容是否與客觀事實相符，或兩造是
    否確存有如系爭同意合約書所載之權利義務關係，均非本件確認證書真偽之訴所
    得確認之範圍，合先敘明。
貳、實體方面：
一、本件被上訴人起訴主張上訴人於六十二年間，邀其共同集資向第三人購買坐落苗
    栗縣竹南鎮○○○段七四一地號，權利範圍三分之二之土地，雙方約定由上訴人
    出資三分之二，被上訴人出資三分之一，並約定以上訴人及被上訴人名義各三分
    之一登記取得，業已辦畢所有權移轉登記，嗣於六十六年間，上訴人再邀被上訴
    人依前此相同出資比例向訴外人黃吉生購買同上地號，權利範圍一五八一分之一
    三五之土地，關於此部分土地則約定登記在上訴人名下，亦已辦畢所有權移轉登
    記，迄於七十年間，登記於被上訴人名下之土地出售與訴外人徐福興，兩造並依
    出資比例將賣得之款項分配完畢，其後，雙方為明權益，乃再簽立同意合約書，
    確認被上訴人就登記於上訴人名下之前開土地仍有三分之一權利，豈知上訴人於
    七十八年間竟將登記於其名下之前開土地設定最高限額抵押權與訴外人林澤賢，
    被上訴人乃發函上訴人請求確系爭同意合約書之內容，詎竟遭上訴人回函否認有
    於系爭同意合約書之簽名及蓋章，致兩造簽訂之同意合約書真正與否處於不明確
    ，爰提起本件訴訟等情。
二、上訴人則以系爭同意合約書上「乙○○」之印文並非真正，其未曾在上開文件蓋
    用印章，況系爭同意合約書上「乙○○」之印文經送法務部調查局鑑定結果，均
    認為印泥淤積、印章移動無法鑑定，是憲兵司令部鑑識中心之鑑定報告不足採，
    且縱使該同意合約書上「乙○○」印文為真正，該同意合約書亦非真正，被上訴
    人起訴請求確認同意合約書內容為真正，係請求確認為基礎事實之法律關係，而
    被上訴人尚得提起給付之訴，而依民事訴訟法第二百四十七條第二項規定，確認
    基礎事實法律關係之訴以不能提起他項訴訟者為限，是被上訴人之起訴不備法律
    上程式，應予駁回；又縱使該合約書為真正，因係在七十年十月十七日訂定，迄
    今已超過十五年，請求權罹於時效而消滅，被上訴人自無確認之利益等語資為抗
    辯。
三、按當事人主張有利於己之事實者，就其事實有舉證之責，民事訴訟法第二百七十
    七條定有明文。此即當事人主張有利於己之事實，他造對之有爭執時，即有提出
    證據證明其事實為真實之責任，而當事人間此一舉證責任之分配，於主張積極事
    實者，自應就該積極事實之存在負其舉證責任。至所謂之證據，依證明自己主張
    之事實抑證明與他造主張之事實相反之事實為區別，可分為本證與反證，而有舉
    證責任之當事人所舉證之證據，即為本證；至不負舉證責任之當事人，為否定他
    造主張並已有相當證明之事實，或為消滅、減低本證之證據力而提出相反事實之
    證據，即謂之反證。因此，本證須所主張之事實之真實性達於高度之明瞭，法院
    認其為真實時，始舉證成功。至於反證無須使法官就該事實之非真實形成心證，
    僅須使法官認為真實之心證發生動搖或對本證發生懷疑即足。例如，被告提出證
    據，以證明其抗辯事實（如清償抗辯等是，但如僅否認借貸關係之存在，性質上
    係否認對造之主張事實，並非提出自己之抗辯事實）為真實，就舉證責任而言，
    應屬本證，而非反證。是此，最高法院十八年上字第一六七九號判例、三十九年
    度台上字第三○九號判決意旨，稱：「原告於起訴原因已有相當之證明，而被告
    於抗辯事實並無確實證明方法，僅以空言爭執者，當然認定其抗辯事實之非真正
    ，而應為被告不利益之裁判。」等語，係指如原告已就其起訴原因盡其主張之舉
    證責任，但如其所舉之證據尚未能令法院就其主張事實獲得真實之確信，仍屬未
    盡舉證責任。今被上訴人起訴主張同意合約書為其與上訴人簽署作成乙節，業為
    上訴人所否認，則揆諸前揭說明，被上訴人自應就此一積極事實之存在負其舉證
    責任，而所負之證明責任，即是須使本院就系爭同意合約書確由被上訴人與上訴
    人以其名義所作成之事實獲得相當之確信，而不至於有不確實性之懷疑程度。經
    查：
（一）被上訴人主張系爭「同意合約書」係兩造於七十年十月二日共同出售登記於被
      上訴人名下之苗栗縣竹南鎮○○○段七四一地號應有部分三分之一與訴外人徐
      福興後，為明兩造之權益，而於七十年十月十七日，由訴外人黃金慶代筆系爭
      同意合約書之內容，經兩造蓋章，各執一份為證，上訴人否認有簽訂該「同意
      合約書」，辯稱：其並未親自在同意合約書上簽名，且該合約書上之「乙○○
      」印文並非其所蓋云云。查：被上訴人主張之事實，業據其提出系爭同意合約
      書、土地登記簿謄本為證，惟上訴人否認系爭同意合約書上「乙○○」印文為
      真正，是依照前揭說明，被上訴人就其主張系爭同意合約書上之「乙○○」印
      文為真正乙節，應負舉證責任。
（二）查被上訴人主張系爭同意合約書係由訴外人黃金慶根據兩造之意思所寫，再由
      兩造蓋章等情，因黃金慶業已死亡，而無法直接證明被上訴人上開主張是否為
      真，惟經本院核閱該同意合約書之筆跡，就其形式、筆勢觀之，堪認系爭同意
      合約書之內容，包括當事人之簽名，應係同一人所書寫，是被上訴人上開主張
      應屬可採。又被上訴人另主張上訴人於七十年十月二日與被上訴人、訴外人徐
      福興簽訂土地買賣契約書時，有親自蓋用其印章，而該印文與系爭同意合約書
      內上訴人之印章完全相符乙節，亦據其提出土地買賣契約書及追加條件書各一
      件為證，且上訴人對於七十年十月二日之土地買賣契約書上印文係其親自所蓋
      乙節亦不爭執，並據被上訴人所舉證人即向兩造共同買受土地之徐福興於原審
      結證稱：其曾在七十年時向上訴人及被上訴人購買坐落苗栗縣竹南鎮○○○段
      的土地，前開土地是他們二人合夥的，簽訂七十年十月二日之土地買賣契約書
      時上訴人有去，章也是他蓋的，介紹人是賴清田等語（見原審卷第一二六頁反
      面、第一二七頁正面），益證七十年十月二日之土地買賣契約書之蓋章係上訴
      人親自所為。
（三）又原審依被上訴人之聲請將上開土地買賣契約書與系爭「同意合約書」檢送法
      務部調查局鑑定其上之「乙○○」印文是否相符，雖經法務部調查局以送鑑同
      意合約書上所蓋「乙○○」印文，印泥淤積，蓋印時印章移動，且又無印章實
      物可供參鑑，不能確認其紋線特徵，無法鑑定為由退件（見原審卷第一三一頁
      ），然經原審再將上開文件送請憲兵司令部刑事鑑識中心鑑定，經該鑑識中心
      函覆鑑定過程略謂：「印文就是印鑑蓋出來的文字圖記，印文的鑑定與筆跡鑑
      定是不同的，因印鑑是刻製的且有一定的文字與圖案，不致隨意改變，固然有
      時因受外界因素影響而產生若干變化，但對鑑定並無多大妨礙，所以印文的鑑
      定結果是絕對正確的。鑑析步驟：一、資料分類：（一）送鑑七十年七月十七
      日同意合約書上『乙○○』印文編號為１。（二）送鑑七十年十月二日土地買
      賣契約書上第二頁左方『乙○○』印文編號為２。（三）送鑑七十年十月二日
      土地買賣契約書上第三頁『乙○○』印文編號為３。（四）送鑑七十年十月二
      日土地買賣契約書上第五頁『乙○○』印文編號為４。（五）送鑑七十年十月
      二日土地買賣契約書上第七頁『乙○○』印文編號為５。二、初步觀察：編號
      １、２、３、４、５「乙○○」印文清晰，邊框均有斷裂情形，待進一步比對
      。三、投影片比對：資料１、２、３、４、５均為陽文刻印，經重疊比對可發
      現資料１與資料２、３、４、５印文間之紋路均可大致吻合。四、特徵比對：
      （一）資料１邊框四角均有中斷情形；資料２、３、４、５均有相同情形。（
      二）資料１標示(1)處呈內凹狀；資料２、３、４、５均有相同情形。（三）資
      料１邊框標非(2)處有中斷情形；資料２、３、４均有相同情形，資料５因有重
      複蓋印情形，無法觀察。（四）資料１標示(3)橫筆處呈向右上斜；資料２、３
      、４、５均有相同情形。（五）資料１標示(4)鉤筆處呈細紋狀；資料２、３、
      ４、５均有相同情形。結論：送鑑七十年十月十七日同意合約書上『乙○○』
      印文與七十年十月二日土地買賣契約書第二頁左方及第三、五、七頁上『乙○
      ○』印文均相符」等語，此有憲兵司令部刑事鑑識中心八十九年九月八日（八
      九）鋼得字第一一九六三號鑑驗通知書、九十年六月二十一日（九十）鋼得字
      第○八二五九號鑑驗通知書及九十一年二月二十日（九一）鋼得字第○二○八
      八號函附之鑑定報告各一件附卷足稽。經本院審核系爭同意合約書上之「乙○
      ○」印文，雖有印泥淤積、蓋章時印章移動之情形，惟該印文尚稱完整清晰，
      得以肉眼辨識其輪廓，且憲兵司令部鑑識中心亦就上開印文為何能鑑定及如何
      鑑定之過程詳細函復本院，是該鑑定報告應可採信，堪認系爭同意合約書上之
      上訴人印文與七十年十月二日土地買賣合約書上之上訴人親蓋印文相符。從而
      ，上訴人辯稱憲兵司令部鑑識中心之鑑定報告就法務部調查局不能鑑定之專業
      意見，一語未表，而僅表示其檢驗方法為「一、特徵歸納比對法。二、透明片
      比對法」，鑑驗結果則僅為「相符」二字云云，顯與上述事實不符，不足採信
      。
（四）又系爭同意合約書上之上訴人印文既為真正，上訴人否認係其親自所蓋，依前
      開說明，上訴人自應就此事實負舉證之責。惟上訴人迄未舉證證明其印章有被
      盜用之事實，自不得僅憑上訴人之陳述，遽認系爭同意合約書上之上訴人印文
      有遭他人盜用，應認系爭同意合約書上之上訴人印文無偽造情事，該印文應係
      上訴人親自所為，是系爭同意合約書既係由作成名義人所作成，堪認被上訴人
      之主張為真實。雖比對上訴人於系爭同意合約書上之簽名，在形式、筆勢均與
      其八十九年十月九日收受開庭通知之送達證書上之簽名迥異，此有送達證書在
      卷可稽（原審認定上開筆跡顯係同一人所簽，容有違誤），然如前述，系爭同
      意合約書應係出自同一人之筆跡，而蓋有兩造之印章，且系爭同意合約書上之
      上訴人印文經本院依被上訴人之聲請送請憲兵司令部鑑識中心鑑定結果，既與
      上訴人所不爭執之土地買賣合約書之印文相符，堪認系爭同意合約書上所蓋用
      「乙○○」之印文即為真正，其上之上訴人印文既為真正，堪認上訴人確有以
      其名義作成系爭同意合約書，是被上訴人之主張應可採信。
五、上訴人再抗辯系爭同意合約書係在七十年十月十七日所簽訂，其請求權應自簽約
    之日起算時效，迄今已逾十五年，請求權已罹於時效而消滅，被上訴人並無確認
    之利益存在云云。惟本件被上訴人所提起係確認證書真偽之訴訟，僅能就是否由
    作成名義人作成而為確認，並不涉及證書內容之真偽，本件被上訴人既非確認系
    爭同意合約書內所表彰之法律關係，系爭同意合約書之真偽與給付請求權無關，
    並無消滅時效之問題，上訴人以被上訴人之不動產共有契約請求權時效已消滅，
    抗辯被上訴人並無提起本件確認之訴之利益存在，難認有理，則上訴人所謂請求
    權應自七十年十月十七日簽約日起算時效，被上訴人之請求權已罹於時效而消滅
    ，自非可採。
六、末按「確認法律關係之訴，非原告有即受確認判決之法律上利益者，不得提起之
    ；確認證書真偽或為法律關係基事實存否之訴，亦同。前項確認基礎法律關係事
    實存否之訴，以原告不能提起他訴訟者為限」，此為民事訴訟法第二百四十七條
    第一項、第二項所明定，是依前開規定，僅確認基礎法律關係事實存否之訴，方
    有以原告不能提起他訴訟者為限之適用。上訴人抗辯被上訴人就系爭同意合約書
    尚得提起給付之訴，而依民事訴訟法第二百四十七條第二項規定，確認基礎事實
    法律關係之訴以不能提起他項訴訟者為限，是被上訴人之起訴不備法律上程式，
    應予駁回云云，查本件被上訴人係提起確認證書真偽之訴，並非確認基礎事實法
    律關係之訴，已如前所述，是上訴人此項抗辯，亦難認有理。
七、本件原審判決確認以兩造名義於七十年十月十七日所簽訂之同意合約書為真正，
    經核並無不合，上訴人指摘原判決此部分不當，求予廢棄改判，為無理由，應予
    駁回。
八、據上論斷：本件上訴為無理由，依民事訴訟法第四百三十六條之一第三項、第四
    百四十九條第一項、第七十八條，判決如主文。
中　　　華　　　民　　　國　　九十一　　年　　　六　　　月　　二十四　　日
                                臺灣苗栗地方法院民事庭
~B審判長法　　　官　詹日賢
~B　　　法　　　官　邱光吾
~B　　　法　　　官　陳慧萍
右為正本係照原本作成。
本判決不得上訴。
中　　　華　　　民　　　國　　九十一　　年　　　六　　　月　　二十四　　日
~B　　　法院書記官　張文玲
